【裁判字號】    89,上訴,595
【裁判日期】    890621
【裁判案由】    偽造文書等
【裁判全文】
臺灣高等法院臺南分院刑事判決        八十九年度上訴字第五九五號  Ａ
      上  訴  人
      即  被  告  甲  ○  ○
      選任辯護人  蘇  文  奕
      上  訴  人
      即  被  告  戊  ○  ○
      上  訴  人
      即  被  告  丁○○○
右上訴人因偽造文書等案件，不服臺灣台南地方法院八十八年度訴字第一八四號中華
民國八十八年十月五日及八十九年三月三十日第一審判決（起訴案號：臺灣台南地方
法院檢察署八十七年度偵字第七○六五號）及移送併案審理（八十七年度偵字第五八
三一、七六八五號），提起上訴，本院判決如左：
      主      文
上訴駁回。
      事      實
一、戊○○、丁○○○係夫妻，於民國（下同）八十六年七月二十九日，依動產擔保
    交易法所規定之動產抵押方式，共同以丁○○○名義任動產擔保交易之債務人，
    向上海商業儲蓄銀行（下稱上海銀行）以其所有之Ｄ二－○七四三號自小客車一
    輛抵押貸款五十三萬元，並約定如下內容：以分期付款償還，共分三十六期，並
    以台南縣永康市○○○路五六八巷一弄二十一號住家附近為車輛所在地。債務人
    若不履行契約，則得由抵押權人上海銀行占有抵押物。詎動產擔保交易之債務人
    丁○○○竟與戊○○，自八十六年十月間起即拒不繳交貸款，並與戊○○於同年
    十一月間，共同意圖不法之利益，將上開車輛自上址遷移而出質典當給東光當舖
    ，致上海銀行追索無著，足生損害於動產擔保交易債權人上海銀行。
二、甲○○為國通汽車股份有限公司（下稱國通公司）之業務員，因深諳汽車貸款之
    程序，為求得推銷汽車而獲得銷售汽車之佣金，竟與乙○○（假冒其弟邱武雄之
    名字，另案移送臺灣屏東地方法院併辦）及丙○○（另案由檢察官偵辦）共同基
    於概括之犯意，意圖為自己不法之所有，基於詐欺及偽造公文書之犯意聯絡，於
    八十六年五月間起之如附表所示時間，計有張學智、吳再明、陳和盟、林承正、
    林金豐、丁○○○等實際上無資力支付貸款之人，透過乙○○及丙○○之介紹，
    向甲○○購車，為求使前揭購車人順利取得上海商業儲蓄銀行台南分行（下稱上
    海銀行台南分行）之汽車抵押貸款，甲○○明知張學智所有之台南縣永康市○○
    段一○○四之六○號土地早已移轉過戶他人，實際上張學智已無所有權，仍將丙○○所交付之該土地所有權狀影本交付予上海銀行台南分行，以供作張學智、林
    承正二人購車之擔保；又明知如附表二所示之丁○○○等購車人並無法提供不動
    產權狀以供擔保，即由乙○○負責偽造如附表二所示之土地及建物所有權狀影本
    ，交給上海銀行台南分行，以證明購車人或保證人有不動產俾能符合貸款之條件
    ，足以生損害於地政機關對土地及建物所有權狀核發及管理之正確性，及上海銀
    行核發貸款之正確性，使上海銀行台南分行之承辦人員因誤信該等偽造之土地及
    建物所有權狀影本之內容為真正，而各核准撥付五十三萬元之貸款給如附表一、
    二所示之購車人，惟該等購車人於取得貸款後，均無資力而未按期償還貸款，上
    海銀行始發現上情。
三、案經上海銀行台南分行訴由台南市警察局報請台灣台南地方法院檢察署檢察官偵
    查起訴暨同署檢察官移送併案審理（八十七年度偵字第五八三一、七六八五號）
    。
      理      由
壹、被告戊○○、丁○○○部分：
一、右揭事實，迭據上訴人即被告丁○○○及戊○○於警訊及偵審中供承不諱，核與
    被害人上海銀行職員鄧啟聰於警訊及偵審中指述情節相符，且有動產抵押契約書
    、動產擔保交易動產抵押登記申請書各一紙在卷可稽。被告二人於取得貸款後不
    久，即未繳納分期款，且未告知告訴人即抵押權人，旋將設定抵押之標的物出質
    於當鋪，足徵渠等確有不法利益之意圖無訛。事證已甚明確，被告等犯行堪以認
    定。
二、核被告等所為，係犯動產擔保交易法第三十八條之罪。被告戊○○雖非具動產擔
    保交易債務人身份，惟其與丁○○○之有動產擔保交易債務人身份之人共同實施
    上開犯行，依刑法第三十一條第一項之規定，仍為共同正犯。原審引依動產擔保
    交易法第三十八條，刑法第十一條前段、第三十一條第一項、第二十八條、第四
    十一條，罰金罰鍰提高標準條例第一條前段、第二條，及審酌被告戊○○、丁○○○等犯罪之動機、目的、手段、所生危害、未與被害人達成民事和解等一切情
    狀，各量處有期徒刑肆月，並均諭知易科罰金之折算標準，以資懲儆。經核原審
    此部分其認事用法俱無不合，量刑亦稱妥適，被告等上訴意旨，以原審判太重，
    請求減輕云云，指摘原判決不當，並無可取，為無理由，應予駁回。
貳、被告甲○○部分：
一、訊據上訴人即被告甲○○固不否認其有經乙○○及丙○○之介紹而出售車輛予如
    附表一、二所示之購車人，並收受有如附表一、二所示之土地及建物所有權狀影
    本等情屬實，惟矢口否認有何詐欺及偽造公文書犯行，辯稱：(1)該偽造之土地及
    建物所有權狀影本係乙○○交付給伊者，伊並不知係偽造的，且依據國通公司出
    具予上海銀行切結書之內容記載：「茲為縮短作業流程由本公司業務代理貴行辦
    理汽車貨款借保人對保手續，如日後因該員對保瑕疵以致使貴行於訴訟時產生損
    失，本公司願負責代為清償．．」可知，伊所負之責任乃對保之落實而已，並無
    審核權狀影本是否真實之義務。而如附表所示之購車人及保證人均有親自簽名，
    伊確已落實對保手續。(2)又張學智、陳和盟、吳再明、林金豐、郭陳秀枝及林承
    正等六人均係意圖不法利益而購車，陳和盟及吳再明尚且於購車後將車典當，伊
    未於渠等所獲不法利益中分得任何款項，伊自陸續承辦丙○○等人之貸款後迄遭
    警訊前均未曾接獲上海銀行通知伊有關丙○○等人之繳款異常情形，故而不知丙○○等人係為不法利益而購車云云。
二、經查：右揭事實，業據告訴人代理人鄧啟聰於警訊及偵審時指訴綦詳，又證人童
    自青、陳和盟、劉秀芳、林金豐均證稱渠等名下並無如附表二所示之不動產，證
    人張學智亦到庭證稱其名下如附表一所示之不動產已過戶予他人等情，另同案被
    告戊○○則供稱其係交付其母親吳猜所有之台南縣佳里鎮土地影本予乙○○，並
    無如附表二編號一所示之土地及建物等語，核與告訴人指訴上開購車人之不動產
    權狀影本係偽造之情節相符，此外，復有告訴人代理人庭呈之偽造土地及建築改
    良物權狀影本各八紙在卷可資佐證，而如附表所示之購車人均於購車後僅繳付前
    幾期貸款後即未再繳款，有上海銀行台南分行放款帳卡明細列表八紙存卷可考。
三、雖被告辯稱其於對保時均有向購車人及保證人說明須提供不動產所有權狀以供擔
    保，及其並無審核所有權狀是否真實之義務等前詞置辯。然查：(1)參酌被告所自
    承戊○○、童自青、陳和盟、劉秀芳及林金豐五份不動產資料均係由自稱邱武雄
    之乙○○所提供，張學智及林承正部分則由張學智及丙○○一起交付等情節，縱
    使被告對不動產所有權狀內容之真實性無審核義務，然以其從事銷售汽車業務為
    業，對前往購車之人亦應為簡單之初步徵信工作始符合常理，何以上開人等購車
    時，被告均未親自向保證人拿取或詢問保證人應向何人拿取不動產所有權狀而竟
    均逕自向丙○○、乙○○二人收取，此即與常情不符，誠屬可疑；(2)其次，同案
    被告丁○○○與證人林金豐購車時所提出之不動產所有權狀影本所載之地號二人
    竟然完全相同，而所有權人卻一為戊○○，一為林金豐，且二人所享有該土地之
    權利範圍竟均為全部，再參諸丁○○○與林金豐向上海銀行申請消費者貸款，經
    被告對保之日期均同為八十六年七月二十二日，有該銀行消費貸款申請書二紙在
    卷可憑，顯見二人應提出申請貸款所需之不動產擔保資料之時間相近，故被告在
    分別取得保證人戊○○及林金豐二人之不動產資料時，經稍做粗淺的相互對照工
    作，即可顯而易見該等不動產資料係經偽造，否則焉會同一地號之土地所有權全
    部同時為不同的二個人所有，是被告辯稱其因無審核之義務，因而不知該等不動
    產所有權狀係經偽造，無非卸責之詞，委無足採。(3)又證人陳漢深於警訊時陳稱
    其係以其兒子陳和盟名義購車，其並無提供土地所有權狀，而係由被告向其稱將
    代為處理等語（八十七年四月二十七日警訊筆錄參見），另證人陳和盟於警訊時
    證稱其並未曾提供不動產資料亦沒有如附表二編號四之不動產，伊只有簽名，其
    他資料均係其父親去處理等情（八十七年四月十三日警訊筆錄參見），據此可知
    被告並未對陳和盟要求提出不動產所有權狀乙事，否則陳和盟焉會對其應交不動
    產所有權狀以供擔保乙節全然不知？是被告前開有落實對保手續之辯詞，尚不足
    採；(4)再者，證人林金豐於警訊時陳稱：伊只有簽名，其他都是甲○○所寫，土
    地所有權狀亦非其所提供。另證人即林金豐之購車保證人莊士鋒於偵查中證稱並
    無提供不動產擔保，伊名下亦無不動產，甲○○於對保時並未告知需提供不動產
    資料（八十七年度偵字第五八三一號之八十七年十月二十八日偵訊筆錄參見），
    而於原審訊問時雖改稱被告應有向其表示過需要不動產擔保，惟復證稱被告事後
    並沒有向其要過不動產擔保，而依告訴人代理人所提出之不動產資料，亦無莊士
    鋒名下之不動產資料，足證被告確未向保證人索取不動產所有權狀以供擔保。又
    被告既於偵訊時供稱：「（問：林金豐有無向你說他的車子要你交給丙○○？）
    沒有。但頭款是丙○○交給我的，我想車子交給丙○○應該沒關係」（參見同上
    偵卷之八十七年十一月六日偵訊筆錄），又曾一度陳稱係將該車係交付給莊士賢
    （同上偵卷之八十七年十月二十八日偵訊筆錄參見），故被告並未將車輛交付予
    購買人林金豐乙節，足堪認定，另被告亦供承童華宗所購買之車輛係交付予丙○○及乙○○，伊係將國通公司交車確認表交給丙○○及乙○○，請渠等交付予童
    華宗簽名後再交給伊（原審八十九年三月十六日訊問筆錄），故被告亦未將輛交
    付予童華宗，然以被告自承其從事汽車銷售業務已有二年資歷，對於交車程序理
    應知之甚詳，而以車輛之價值不菲焉會如此輕率妄為任意交付予購車人以外之第
    三人，被告如此反常之舉，適足徵被告與乙○○、丙○○有共同為自己不法所有
    之意圖。(5)復查，證人張學智於原審訊問時證稱其並未見過林承正等語，而被告
    於原審訊問時供稱：「林承正部分證人（即指丙○○）應該知道，係乙○○帶我
    及丙○○去高雄找林承正簽約的，事後回台南找張學智作保」，可見林承正簽約
    時證人張學智並未在場，足認證人張學智前開所言非虛，而何以張學智為其不認
    識之人作保，而被告竟未予探究原委？核與常情相違；(6)末查，證人吳再明陳稱
    其僅拿身份證及印章給被告，其他資料是邱武雄提供，而保證人劉秀芳亦在場完
    成對保手續。另證人即吳再明之購車保證人劉秀芳於警訊證稱其名下並無任何不
    動產，將身分證及印章交由一位李宗桂，復於原審訊問時結證稱：被告並未向其
    詢問不動產之事（原審八十八年十一月二十三日訊問筆錄）。參諸劉秀芳於吳再
    明購車當時年僅十九歲，衡情亦無資力可置產，被告亦不難由此判斷乙○○所交
    付之不動產謄本為偽造，而被告於原審訊問時供稱：「．．當天是乙○○帶我過
    去的，當時劉秀芳、吳再明在場，我並詢問吳再明、劉秀芳有無不動產可供擔保
    ，『他們二人沒有說話』，乙○○說明天再給我」等語（原審八十八年十一月二
    十三日訊問筆錄），顯見被告既未向吳再明、劉秀芳取得渠等是否有不動產之確
    認，則其並未盡到落實對保手續之義務，應毋庸疑。是被告以其僅有對保責任，
    對該權狀係偽造並不知情等語置辯，純屬卸責之詞，無足採信。又證人即國通公
    司負責管理及貸款業務之職員紀國興到庭所證述：「業務員須核對買主及保證人
    之身分證，並確認保證人是否有保證之意願及其簽名之真正。對於客戶提出之不
    動產資料，我會核對地號及建號之正本，公司不會要求提出原本，．．，財產資
    料之審核完全在於上海銀行」等情，及證人即國通公司法務人員包銘彬到庭結證
    稱：「若需不動產證明，即應由保證人提出權狀影本，我們只是做書面審查」等
    情，事實上，被告所交付予上海銀行之不動產證明多係由乙○○所提供，並非保
    證人提供，顯見被告對保時確未遵守對保程序。(7)參以被告甲○○於警訊時承稱
    ：「（問）你負責對保為何沒有查證這些土地所有權狀是不為偽造品？」「上海
    銀行購車貸款制度係核對身份並非向其他如裕融企業汽車貸款，他們的程序還要
    去調謄本，就可查覺是偽造品，但上海銀行沒有這種制度，故我就沒有去調謄本
    查證等語」（八十七年四月二日警訊筆錄參見），足徵被告對上海銀行之貸款徵
    信程序係存有漏洞乙節知之甚詳，方能自始即藉口其僅負對保責任，作為其不知
    前開不動產所有權狀係偽造之託詞。況被告於八十六年六月間至同年九月間，於
    短期內連續接受乙○○及丙○○之介紹，接連七件均使用不實或係偽造之所有權
    狀以供銀行擔保，已非比尋常，上開購車人既係意圖為自己或他人不法利益而購
    車，於購車後即將車輛移轉他人，則縱然上海銀行均因遲至事後購車人逾期未繳
    款始發現上情，惟被告係直接與購車人接觸之汽車業務員，亦可由前開所述諸多
    端倪窺知，尚難以上海銀行於其交付前開偽造之不動產所有權狀影本後未能予以
    審核，即可做為其推諉責任之據，而脫免其責。綜上各節，參互印證，足認被告
    係於與乙○○及丙○○等共謀，利用上海銀行徵信之程序，故意不確實落實對保
    程序，使前開購車人能輕易取得上海銀行之汽車貸款，再從中獲取報酬。本件事
    證已臻明確，被告犯行堪以認定。
四、核被告行使偽造公文書，足以生損害於告訴人，所為係犯刑法第二百十六條、第
    二百十一條之行使偽造文書罪；又意圖為自己不法之所有，以詐術向上海銀行騙
    取貸款金額，係犯刑法第三百三十九條第一項之詐欺罪。被告與乙○○及丙○○
    就上開犯行間，有犯意聯絡及行為分擔，均應論共同正犯。其偽造公文書之低度
    行為亦為行使之高度行為所吸收，均不復另論。又被告先後以如附表一編號一、
    二號所示之土地暨建物所有權狀影本（權狀內容屬實，然張學智提出當時已非所
    有權人）及行使偽造如附表二編號一至五號土地暨建物所有權狀影本之七次詐欺
    犯行及五次行使偽造公文書犯行，各時間緊接，犯罪構成要件相同，均顯係基於
    概括之犯意反覆為之，均應依連續犯之規定論以一罪並加重其刑。被告行使如附
    表一所示編號一、二之所有權狀及附表二編號二至五號所示土地及建物之偽造所
    有權狀影本，以多次詐取貸款之犯行（即八十八年度偵字第五八三一、七六八五
    號併案部分），雖未為起訴書所論列，惟此與被告行使前揭如附表二編號一號之
    偽造土地及建物所有權狀影本犯行之論罪部分為連續犯，屬裁判上一罪之同一案
    件，為起訴效力所及，本院依法自應予以審究。其所犯上開行使偽造公文書、詐
    欺二罪間，有方法結果之牽連關係，為牽連犯，應從一重之行使偽造公文書罪處
    斷。原審適用刑法第二十八條、第五十六條、第二百十一條、第二百十六條、第
    三百三十九條第一項、第五十五條、第二百十九條，罰金罰鍰提高標準條例第一
    條前段之規定，並審酌被告犯罪之動機、目的、手段、所生危害、與被害人關係
    及犯罪後態度等一切情狀，量處有期徒刑壹年陸月，以資懲儆。又如附表二編號
    一至五號所示之土地及建物所有權狀影本各一份，係共犯乙○○所偽造，而供被
    告犯罪所用之物，惟已交付予上海銀行供作擔保之證明，即非被告所有，無從宣
    告沒收。至於上開附表二編號一至五號所示之土地及建物所有權狀影本上之偽造
    如附表二編號一至五號所示之地政事務所公印文，應依刑法第二百十九條宣告沒
    收。本院經核原審認事用法均無不合，量刑亦稱妥當，被告上訴意旨否認犯罪，
    空言指摘原判決不當，並無可取，顯無理由，應予駁回。
據上論結，應依刑事訴訟法第三百六十八條，判決如主文。
本案經檢察官吳忠賢到庭執行職務。
中    華    民    國      八十九      年      六      月      二十一    日
                                  臺灣高等法院臺南分院刑事第三庭
                                      審判長法官  黃    聰    明
                                            法官  黃    三    哲
                                            法官  林    勝    木
右正本證明與原本無異。
甲○○部分如不服本判決，應於判決送達後十日內向本院提出上訴狀，其未敘述理由
者並應於提出上訴狀後十日內向本院補提理由書（應附繕本)。
其他部分不得上訴。
                                     法院書記官  吳    秋    賢
中    華    民    國      八十九      年      六      月      二十二    日
論罪科刑法條：
刑法第二百十六條：行使第二百十條至第二百十五條之文書者，依偽造、變造文書或
                  登載不實事項或使登載不實事項之規定處斷。
刑法第二百十一條：偽造、變造公文書，足以生損害於公眾或他人者，處一年以上七
                  年以下有期徒刑。
刑法第三百三十九條第一項：意圖為自己或第三人不法之所有，以詐術使人將本人或
                          第三人之物交付者，處五年以下有期徒刑、拘役或科或
                          併科一千元以下罰金。
動產擔保交易法三十八條：動產擔保交易之債務人，意圖不法之利益，將標的物遷移
                        、出賣、出質、移轉、抵押或為其他處分，致生損害於債
                        權人者，處三年以下有期徒刑、拘役或科或併科六千元以
                        下之罰金。
附表一：
編號  購車名義人  保證人  購車對  提供之土地地號及建物門牌號
                          保日期  （所有權人）
一、  林承正      張學智  860623  台南縣永康市○○段一００四之六０號土地
                                  台南縣永康市○○路二巷二九弄三八號建物
                                  （張學智）
二、  張學智      丙○○  860630  同上之土地及建物
附表二：
編號  購車名義人  保證人  購車對    提供之偽造土地地號        所有權狀上之
    （實際購車人）        保日期    及其上建物之門牌號        地政事務所公
                                  （權狀上記載之所有權人）    印文
一、 丁○○○    戊○○   860722    高雄縣湖內鄉○○段五五    高雄縣路竹地
                                    之四號及台南市○○段三    政事務所主任
                                    四０號土地、              蔡清育
                                    台南市○○路三八八號十
                                    二樓之七號高雄縣湖內鄉
                                    中山路一段三０一巷六十
                                    二弄十一號
                                    建物（戊○○）
二、  林金豐      莊士鋒   860722   高雄縣湖內鄉○○段五五之  同右
    （莊士賢）                      四號土地及高雄縣湖內鄉○○路一段三０一巷六十號建
                                    物（林金豐）
三、  童華宗      童自青   860730   高雄縣湖內鄉○○段五五號  同右
                                    土地及高雄縣湖內鄉○○路
                                    一段三０一巷五二弄一號建
                                    物（童自青）
四、  陳和盟      黃暖資   860827   雲林縣虎尾鎮○○○段三二  雲林縣虎尾地
    （陳漢深）                      六三之二三號土地及雲林縣  政事務所主任
                                    虎尾鎮○○街十五號建物    王永茂
                                    （陳和盟）
五、  吳再明      劉秀芳  860911    台南縣關廟鄉○○段二四四  臺南縣歸仁地
                                    之二０號土土地及台南縣關  政事務所主任
                                    廟鄉北勢村一八二之十五號  連清輝
                                    建物（劉秀芳）


司法院資訊處製作；財團法人民間司法改革基金會備份。
